ACORDAO-COMPLETO-2297369

ACÓRDÃO 825/2020 ATA 3/2020 - PRIMEIRA CÂMARA

VISTOS, relatados e discutidos estes autos de tomada de contas especial instaurada pelo Ministério do Turismo (MTur) em desfavor de Celso Luiz Marinho Lisboa, ex-prefeito de Passa e Fica/RN (gestão 2005-2008) , em razão da impugnação de despesas por não encaminhamento de documentação exigida para prestação de contas do Convênio 847/2008, firmado entre o Ministério do Turismo e a referida municipalidade;
	ACORDAM os Ministros do Tribunal de Contas da União, reunidos em sessão de 1ª Câmara, ante as razões expostas pelo Revisor, em:
	9.1. restituir os autos à Secex/AM para que realize novas citações de Celso Luiz Marinho Lisboa, ex-prefeito de Passa e Fica/RN, e da empresa A. C. L. da Motta - ME para que apresentem alegações de defesa quanto à contratação da referida empresa por inexigibilidade de licitação, com base em carta de exclusividade para o dia e local do evento, em afronta ao artigo 25, inciso III, da Lei 8.666/1993 e ao artigo 37, inciso XXI, da CF/1988, bem como quanto à não comprovação dos cachês efetivamente recebidos pelas bandas que se apresentaram na festa junina de 24/6/2008, mediante recibos ou notas fiscais emitidos pelos artistas ou representante exclusivo, devidamente contratado.

Tomada de contas especial instaurada em razão da impugnação de despesas pelo não encaminhamento de documentação exigida para a prestação de contas de recursos repassados ao município de Passa e Fica/RN, por força de convênio que tinha por objeto a realização da festa de São João 2008 na referida municipalidade.

Primeira Câmara

Prefeitura Municipal de Passa e Fica - RN.

3. Interessados/Responsáveis:
3.1. Interessado: Ministério do Turismo (vinculador) ()
3.2. Responsáveis: A C L da Motta - ME (08.636.340/0001-15); Celso Luiz Marinho Lisboa (XXX.875.964-XX); L.A. da Silva Promoções e Eventos (07.830.249/0001-73); Luiz Alberto da Silva (XXX.585.064-XX).

WALTON ALENCAR RODRIGUES

Ministro Walton Alencar Rodrigues.

13.1. Ministros presentes: Walton Alencar Rodrigues (Presidente e Revisor) e Vital do Rêgo (Relator).
13.2. Ministro com voto vencido: Vital do Rêgo (Relator).
13.3. Ministro-Substituto convocado: Marcos Bemquerer Costa.
13.4. Ministro-Substituto presente: Weder de Oliveira.

ACORDAO-COMPLETO-2526377

Acórdão 10453/2022 - Primeira Câmara

ACORDAO-COMPLETO-2479093

Acórdão 8462/2021 - Primeira Câmara

VITAL DO RÊGO

Transcrevo abaixo, com os ajustes de formas pertinentes, a instrução do auditor da Secretaria de Controle Externo no Estado do Amazonas (peça 44) , que contou com a anuência do corpo diretivo da unidade técnica (peça 45 e 46) , ao apreciar tomada de contas especial instaurada pelo Ministério do Turismo, em desfavor do Sr. Celso Luiz Marinho Lisboa, ex-prefeito de Passa e Fica/RN (2005-2008) , relativa ao projeto "Festa Junina", previsto para ser realizado em 24 de junho de 2008.
INTRODUÇÃO
1. Trata-se de tomada de contas especial instaurada pelo Ministério do Turismo (MTur) , em desfavor do Sr. Celso Luiz Marinho Lisboa, ex-prefeito do município de Passa e Fica/RN (2005-2008) , em razão de impugnação das despesas por não encaminhamento de documentação exigida para a prestação de contas quanto aos recursos repassados àquela municipalidade por força do Convênio 847/2008 (Siafi 629879) , celebrado com o MTur, para a implementação do projeto "Festa Junina", previsto para ser realizado em 24 de junho de 2008.
HISTÓRICO
2. Conforme disposto no caput da cláusula 5ª do termo de convênio (peça 1, p. 64) foram previstos R$ 103.000,00 para a execução do objeto, dos quais R$ 100.000,00 seriam repassados pelo concedente e R$ 3.000,00 corresponderiam à contrapartida.
3. Os recursos federais foram repassados em uma parcela, mediante a ordem bancária 2008OB901354 (peça 1, p. 104) , no valor de R$ 100.000,00, emitida em 24/11/2008. Por economia processual e para agilizar o procedimento, sem prejudicar o responsável, utilizou-se a data para crédito à convenente de 26/11/2008, que corresponde a 48 horas após a emissão da ordem bancária pelo concedente no Siafi, em razão da falta de extrato bancário nos autos.
4. O ajuste vigeu inicialmente no período de 24/6/2008 a 1/9/2008, conforme caput da cláusula 4ª do termo de convênio (peça 1, p. 62) , prorrogado de ofício para 1/2/2009 conforme extrato no DOU (peça 1, p. 106) .  A prestação de contas, inicialmente prevista para 1/10/2008 (peça 1, p. 62) , foi prorrogada para 14/3/2011, conforme Ofício 28/2011/DGE/SE/MTur, de 3/3/2011 (peça 1, p. 175) .
5. O motivo para a instauração da tomada de contas especial foi a não apresentação da documentação exigida para a prestação de contas do Convênio 847/2008, a exemplo de fotografias ou filmagens que identificassem o local do evento das apresentações musicais (shows) e da infraestrutura, bem como não foi fornecido o material de divulgação pós-evento (publicação em jornais, revistas ou reportagens televisivas) que demonstrassem a efetiva realização do evento e a utilização da logomarca do MTur.
6. Ademais, houve indícios de adulteração pela sobreposição de imagens, conforme disposto no Parecer Técnico de Análise de Prestação de Contas 692/2009 SNPTur (peça 1, p. 116-120) , de 12/11/2009; na Nota Técnica de Análise 518/2010 CGCV/DGI/MTur (peça 1, p. 124-128) , de 12/5/2010; na Nota Técnica de Reanálise 304/2010 CEAPC/DGE/MTur (peça 1, p. 134-142) , de 1°/9/2010; na Nota Técnica de Reanálise 1362/2010 CEAPC/DGE/MTur (peça 1, p. 162-173) , de 23/11/2010; no Parecer de Reanálise 1434/2011 CEAPC/DGE/MTur (peça 1, p. 185-197) , de 31/5/2011; e na Nota Técnica de Reanálise  1062/2013 CGMC/SPTur/MTur (peça 1, p. 209-215) , de 8/10/2013.
7. Convém ainda observar que o Prefeito sucessor (gestões 2009-2012 e 2013-2016) declarou, por meio do Ofício 088/2013 GAB (peça 1, p. 203-205) , que o município de Passa e Fica/RN não possuía documentação para complementar a prestação de contas, de maneira que não tinha como regularizar a situação do presente convênio.
8. No Relatório do Tomador de Contas Especial - TCE 448/2014 (peça 1, p. 263-270) , consta a conclusão do MTur pela responsabilidade do Senhor Celso Luiz Marinho Lisboa, Prefeito de Passa e Fica/RN na gestão 2005-2008, no valor original de R$ 100.000,00, por ter sido o gestor do convênio e o responsável pela realização das despesas com os recursos federais. Foi dada oportunidade de defesa ao gestor na fase interna da TCE (peça 1, p. 154-156, 217-223 e 181) .
9. O Relatório de Auditoria 562/2015 (peça 1, p. 302-308) da CGU acolheu as conclusões do tomador de contas, no que foi acompanhado pelo certificado de auditoria e parecer do dirigente do Órgão de Controle Interno respectivos, que pugnam pela irregularidade das contas (peça 1, p. 310-312) . O Ministro de Estado do Turismo atestou conhecimento das conclusões contidas nos autos até aquele momento (peça 1, p. 318) .
10. Originalmente autuada sob a responsabilidade de agir da Secex/RN, esta TCE foi redistribuída para a Secex/AM por meio da Portaria-Segecex 27/2015, no âmbito do "Projeto TCE Estados". A instrução inicial (peça 3) ressaltou que, apesar de o evento ter sido previsto para 24/6/2008, o Convênio 847/2008 foi celebrado em 24/6/2008 (peça 1, p. 84) , e os recursos federais foram repassados somente em 24/11/2008, o que evidencia a destinação dos recursos para pagamento de despesas em processo final de liquidação.
11. De todo modo, verificada a ausência da prestação de contas junto aos autos, concluiu-se pela impossibilidade da análise dos atos de gestão inquinados para definir a responsabilidade individual ou solidária e para fins de promover a adequada caracterização do débito. Por isso, foi proposta a realização de diligência junto ao MTur para que ele apresentasse a prestação de contas, uma vez que não foi localizada no Siconv.
12. Realizada a diligência (peças 5-6) , a resposta apresentada pelo MTur (peça 7) permitiu que a análise empreendida na instrução anterior (peça 11) definisse adequadamente o débito apurado e a responsabilidade solidária do ex-prefeito e das empresas contratadas que receberam pagamentos por serviços não comprovados.
13. Com a anuência dos titulares da subunidade e da unidade técnica (peças 12 e 13) , foram expedidas as citações (peças 15 a 17) , mas apenas a do ex-prefeito obteve êxito na entrega (peça 18) . Os avisos de recebimento (AR) de A. C. L. da Motta - ME (peça 19) e do Sr. Luiz Alberto da Silva (peça 26) não foram positivos. Por isso, foram feitas novas tentativas (peças 29, 30, 35, 39) , igualmente infrutíferas (peças 31, 32, 38) . Última tentativa foi feita para a microempresa A. C. L. da Motta (peça 39) , no endereço de seu titular (peça 33) , retornando com AR positivo (peça 40) . Como não houve sucesso, os responsáveis não localizados foram citados por edital (20 e 36) , com publicação regularmente juntada aos autos (peças 21 e 37) . Apenas o Sr. Celso Luiz Marinho Lisboa apresentou respostas (peças 25, 42 e 43) .
Tabela 1: Comunicações processuais.
	OFÍCIOS
	CIÊNCIA
	RESPOSTAS

	Destinatário
	Teor
	Localização
		
	Celso Luiz Marinho Lisboa
	Citação decorrente da impugnação total da execução física do objeto do Convênio 847/2008, Siafi 629879, celebrado entre o município de Passa e Fica/RN e o Ministério do Turismo, que teve por objeto o apoio à implementação do projeto intitulado "Festa Junina" previsto para ser realizado em 24 de junho de 2008.
	Peça 15.
	Peça 18.
	Peças 25, 42 e 43.

	A. C. L. da Motta - ME
		Peças 16, 35, 39.
	Peças 21 e 40.
	-

	Luiz Alberto da Silva
		Peças 17, 29, 30.
	Peça 37.
	-

Fonte: E-TCU (peças 15 a 43) .
EXAME TÉCNICO
14. Os responsáveis foram citados em razão das condutas a seguir descritas.
Tabela 2: Citações expedidas.
	RESPONSÁVEIS
	CONDUTAS
	OFÍCIOS

	Celso Luiz Marinho Lisboa
	Não comprovar a boa e regular aplicação dos recursos do Convênio 847/2008, Siafi 629879, vez que não foram apresentados pelo convenente ao tomador de contas as filmagens ou fotografias dos shows e da infraestrutura do evento, constando o nome e a logomarca do MTur, peças fundamentais para a comprovação de realização do objeto conveniado
	Peça 15.

	A. C. L. da Motta - ME
	Receber pagamentos relativos a serviços de execução não comprovada.
	Peças 16, 35, 39.

	Luiz Alberto da Silva
	Receber pagamentos relativos a serviços de execução não comprovada.
	Peças 17, 29, 30.

Fonte: E-TCU (peças 15 a 17, 29, 30, 35 e 39) .
15. A motivação da citação do ex-prefeito foi não ter comprovado a boa e regular aplicação dos recursos do Convênio 847/2008, Siafi 629879, uma vez que não foram apresentados pelo convenente ao tomador de contas as filmagens ou fotografias dos shows e da infraestrutura do evento, constando o nome e a logomarca do MTur, peças fundamentais para a comprovação de realização do objeto conveniado (cláusula décima segunda, em seu parágrafo segundo, alínea "e" - peça 43, p. 277) , pelo que houve impugnação total das despesas realizadas. Houve solidariedade no débito de R$ 23.304,00 (valores históricos) com o Sr. Luiz Alberto da Silva, titular da L. A. da Silva Promoções e Eventos, então em funcionamento, pelo pagamento dos serviços de infraestrutura e, no valor restante (R$ 76.696,00 em valores históricos) , com A. C. L. da Motta - ME, contratada para prover as apresentações artísticas.
Da revelia de A. C. L. da Motta - ME e do Sr. Luiz Alberto da Silva
16. O Sr. Luiz Alberto da Silva foi inicialmente citado (peça 17) no endereço (peça 14, p. 3) constante na base de dados da Receita Federal do Brasil (RFB) , cuja maior vantagem reside no fato de conter os dados e informações pelos próprios contribuintes por ocasião do ajuste de contas anual relativo ao imposto de renda. Como não houve êxito (peça 26) , renovou-se a citação (peças 29 e 30) tentando-se localizá-lo em endereço de pessoa jurídica a ele anteriormente vinculada perante a RFB (peça 28) . Novamente sem sucesso, esgotaram-se as tentativas (peça 34) , razão pela qual foi publicado o edital de citação do responsável (peças 36 e 37) .
16.1. A microempresa A. C. L. da Motta, firma do Sr. Alexandre César Lima da Motta (peça 14, p. 5) , foi inicialmente citada (peça 16) . Como não houve êxito (peça 19) , foi publicado edital (peça 20 e 21) , uma vez mais sem o comparecimento do responsável ao processo. Uma vez que a pessoa jurídica em questão é empresário individual (peça 14, p. 5) , renovou-se a citação (peças 29 e 30) tentando-se localizá-lo em seu endereço residencial perante a RFB (peça 35) , ocasião em que foi registrada sua ausência por três tentativas (peça 38) . Nova tentativa (peça 39) restou exitosa (peça 40) , sem, contudo, o responsável manifestar-se no processo (peça 41) .
16.2. Diante do exposto, impõe-se considerar revéis os responsáveis, analisando-se somente os elementos de defesa apresentados pelo Sr. Celso Luiz Marinho Lisboa. Por óbvio, acaso haja elementos objetivos que aproveitem aos revéis, serão levados em consideração na análise a ser empreendida adiante.
Da resposta do Sr. Celso Luiz Marinho Lisboa
Preliminares
17. Inicialmente, o responsável defende que houve cerceamento de defesa em virtude de a TCE tramitar perante a unidade técnica do Amazonas, ao passo que o domicílio do respondente é no Rio Grande do Norte, estado onde ocorreram os fatos sobre os quais versa este processo. Segundo afirma, essa situação prejudicaria a defesa dos responsáveis - todos domiciliados naquele estado -, uma vez que dificultaria o acesso dos mesmos aos autos, ainda que por procurador. Por isso, entende que a tramitação regular desta TCE deveria ser na Secex/RN (peça 25, p. 3) .
17.1. Análise: não há que se falar em prejuízo para a defesa em razão do "Projeto TCE Estados". Essa medida de racionalização administrativa dos trabalhos do TCU visa melhorar a celeridade e a qualidade das instruções processuais desta Corte. Sendo os autos virtuais, não importa a localização da unidade com responsabilidade por agir no processo, uma vez que as partes habilitadas podem acessá-lo em qualquer ponto por computador e Internet.
17.2. Ademais, da mesma forma que no Judiciário, por exemplo, os julgamentos não ficam restritos ao domicílio do réu, no âmbito desta Corte os julgamentos são sempre proferidos na capital federal. Nem por isso se pode falar em prejuízo para os jurisdicionados. Caso contrário, os trabalhos do TCU seriam gravemente atravancados, se o julgamento de cada processo tivesse que ocorrer na unidade de federação onde cada responsável estivesse domiciliado.
17.3. O que já seria impraticável com apenas um responsável, tornar-se-ia esdrúxulo nos casos de múltiplos defendentes e impossível nos de revéis. Portanto, não merece prosperar a alegação, razão pela qual se impõe o indeferimento do pleito de deslocamento do processo e o prosseguimento do exame do mérito da defesa.
Mérito
18. A seguir (peça 25, p. 5-7) , o defendente alega que, no curso da análise da prestação de contas pelo MTur, foram juntados diversos documentos (declarações de contratados para o evento, autoridades, munícipes, boletins de ocorrência policiais e registros médicos de fatos ocorridos no evento) que comprovariam a realização do evento objeto do convênio.
18.1. Mencionou acórdãos do TCU (peça 25, p. 8-11) , acerca de casos semelhantes, nos quais esta Corte assentou que:
 (...) 
apesar de o Ministério do Turismo exigir, para fins de comprovação da realização das festividades juninas, a apresentação de fotografias originais, a ausência desse elemento não é motivo suficiente para a rejeição da prestação de contas do ajuste frente o conjunto probatório de documentos apresentados pelo responsável e das observações feitas na nota técnica (...) , que apontam a adequação formal e material da documentação apresentada. (...) 
Segundo o entendimento firme do Tribunal, o tomador de contas deve considerar o conjunto de elementos comprobatórios apresentados pelo convenente, valendo-se de todos os meios necessários capazes de formar sua conclusão acerca do cumprimento do objeto pactuado. No caso específico (...) , foram apresentados pelo ex-prefeito documentos que demonstram a aplicação dos recursos do ajuste na contratação de atrações artísticas. (Acórdão 5480/2013-TCU-Primeira Câmara) .
De fato, à exceção de uma foto (...) , em que se observa a logomarca do governo federal, as demais fotos apresentadas nos autos não se prestam a comprovar a realização do evento ou a alocação de todos os equipamentos de infraestrutura, mas a requisição desses elementos pelo concedente não encontra respaldo legal ou regimental, servindo apenas como elemento adicional de convicção sobre o cumprimento do objeto, já que, como destacado nos pareceres do MTur, não houve fiscalização in loco durante a execução da avença. (Acórdão 163/2015-TCU-Segunda Câmara) .
18.2. Na sequência (peça 25, p. 12) mencionou o ajuizamento do Processo 0502611-48.2016.4.05.8400 perante a 3ª Vara Federal da Seção Judiciária do Rio Grande do Norte, com o intuito de produzir prova testemunhal submetida ao crivo judicial, das pessoas que efetivamente trabalharam ou participaram do evento que ratificaram que as bandas efetivamente tocaram e que a infraestrutura foi ofertada para realização do evento. Posteriormente (peças 42 e 43) , promoveu a juntada de cópia desses autos à presente TCE.
18.3. Por fim (peça 25, p. 13) , requereu, no mérito, o julgamento destas contas como regulares ou, subsidiariamente, regulares com ressalva, nos termos dos arts. 17 e 18, respectivamente, da Lei Orgânica do Tribunal de Contas da União.
Análise das alegações de defesa
19. A articulação dos argumentos apresentados pelo defendente torna verossímil suas alegações. No entanto, sua resposta não veio acompanhada das provas que pretendeu, em seu texto, suportar o raciocínio nele registrado. A cópia dos autos da ação de justificação judicial (peças 42 e 43) , na verdade contém algumas centenas de páginas de processo de prestação de contas do exercício de 2007 perante o Tribunal de Contas do Estado do Rio Grande do Norte, portanto sem pertinência temática com o objeto desta TCE, que trata de convênio celebrado para a realização de evento no ano de 2008.
19.1. A União e o Ministério Público Federal se manifestaram na mencionada ação judicial, em cujo bojo foram ouvidas testemunhas e prolatada sentença ordenando que os depoimentos fossem disponibilizados a quem interessasse (peça 43, p. 297-323) .
20. Quanto à relevância desses depoimentos para estes autos, em princípio deve-se ressaltar que a jurisprudência mansa e pacífica desta Corte de Contas exige a necessidade de cumprimento do objeto do convênio e a demonstração efetiva do nexo de causalidade na aplicação dos recursos, esta inviável por meio de prova testemunhal.
20.1.1. Nesse sentido o Acórdão 9580/2015-TCU-Segunda Câmara (Rel. Min. Vital do Rego) , no qual restou consignado que, para a comprovação de regular aplicação dos recursos recebidos mediante convênio ou contrato de repasse, não basta a demonstração de que o objeto pactuado foi executado, mas que foi realizado com os recursos repassados para esse fim.
20.1.2. Também o Acórdão 8938/2015-TCU-Segunda Câmara (Rel. Min. André Luís de Carvalho) estabeleceu que declarações de terceiros, fotos e informações sobre a regularização da obra não são elementos que permitem a identificação da origem dos recursos aplicados nem o necessário nexo causal entre as despesas realizadas e os recursos federais transferidos pelo convênio, ainda que se prestem a comprovar a realização do objeto.
21. Entretanto, importa destacar que os acórdãos mencionados nos subitens anteriores são referentes a outros tipos de objetos, que não os conveniados pelo MTur, especialmente realização de festejos.
21.1. Em relação à jurisprudência colacionada pelo Sr. Celso Luiz Marinho Lisboa, tem-se, no TC Processo 002.670/2012-7, caso semelhante, em que o MTur transferiu recursos para a realização de festividades de São João em município do interior pernambucano. Nesses autos, observa-se que a motivação do MTur para instaurar a TCE foi a permanência, transcorridas várias reanálises da prestação de contas, de pendências relativas à ausência de fotografia do evento constando seu nome, logomarca do ministério e identificação das atrações musicais, e de declaração de autoridade local atestando a realização do evento.
21.1.1. Na ocasião (Acórdão 5480/2013-TCU-Primeira Câmara) , este Tribunal houve por bem, acompanhando a proposta do Relator (Sr. Ministro-Substituo Weder de Oliveira) , arquivar a TCE, com fundamento na IN TCU 71/2012 (7º, II) , por entender que, mesmo ausente as fotografias nos moldes preconizados pelo concedente, o gestor se desincumbiu de provar tanto a execução do objeto quanto o nexo de causalidade entre essa execução e o convênio celebrado.
21.2. A seu turno, o TC Processo 026.411/2014-8 trata de outro convênio do MTur para a realização de festejos, dessa vez no interior do Ceará e no contexto de final de ano. Nesse caso (Acórdão 163/2015-TCU-Segunda Câmara) , esta Corte entendeu que as falhas apontadas pelo tomador de contas deveriam ser registradas como ressalva nas contas do responsável. O Relator, Sr. Ministro-Substituto André Luís de Carvalho, anotou que:
 (...) 
a filmagem ora questionada não tem o condão, isoladamente, de macular as contas ora examinadas, uma vez que há nos autos um conjunto probatório robusto, capaz de demonstrar a realização do evento e de estabelecer o nexo de causalidade entre receitas e despesas, destacando-se que os comprovantes financeiros não foram rejeitados pelo MTur, que passou, contudo, a requerer documentação adicional não prevista no regulamento de convênios para aprovar a execução física do objeto da avença.
22. Diante disso, entende-se que a solução adotada por esta Corte, em não imputar dano ao erário pela só ausência de fotografias e filmagens nos formatos exigidos pelo MTur, quando há elementos outros que permitam avaliar a execução do objeto (realização da festa) e nexo de causalidade (divulgação da marca do MTur) , constitui-se em solução mais adequada ao caso examinado. Em não havendo débito, não há que se falar em irregularidade das contas do responsável.
22.1. Por outro lado, deve ser registrada a falha em que incorreu, ao não atender integralmente o pactuado, em razão do descumprimento de todas as formalidades exigidas para a prestação de contas, consistente no desatendimento aos termos da cláusula décima segunda, em seu parágrafo segundo, alínea "e" do convênio (peça 43, p. 277) . Desse modo, concluindo-se pela inexistência de débito, pugna-se pela menor gravidade da falha, que deve, pois, constar como ressalva no julgamento das contas do ex-prefeito, excluindo-se a responsabilidade das contratadas que foram citadas.
22.2. A qualidade das fotografias presente nos autos (peça 7, p. 318-320) , oriundas de cópias das peças originais do concedente agora virtualizadas, permite visualizar apenas a marca do Mtur. Contudo, se mais fotografias não havia à época dos fatos, estranho seria aparecerem fotos novas agora, passada quase uma década.
22.3. Pelo exposto, considerando que o concedente não fiscalizou a execução in loco, foi moroso nos procedimentos posteriores, não identificou outras falhas que apontassem na conclusão de que o objeto não foi executado, mas, por outro lado, celebrou convênio para pagamento de despesas em curso para a realização de festejos, acordo esse datado do dia de realização dos mencionados festejos, à vista dos demais elementos existentes nos autos e aqui já comentados, entende-se cabível acolher as alegações de defesa do Sr. Celso Luiz Marinho Lisboa.
Da prescrição da pretensão punitiva do TCU
23. Com relação à ocorrência da prescrição da pretensão punitiva, este Tribunal aprovou por meio do Acórdão 1441/2016-TCU-Plenário incidente de uniformização de jurisprudência em que firma o entendimento de que a matéria se subordina ao prazo prescricional de dez anos indicado no art. 205 do Código Civil, contado a partir da data de ocorrência da irregularidade a ser sancionada.
24. No presente caso, ordenadas as citações em 2016, não estaria configurada, se fosse o caso, a prescrição da pretensão punitiva desta Corte, razão pela qual este processo poderia, de qualquer sorte, seguir seu trâmite regular.
Da ressalva nas contas 
25. Tendo em vista a análise empreendida nos itens 19 a 22 acima (com subitens) , cumpre registrar ressalva no julgamento das contas do Sr. Celso Luiz Marinho Lisboa relativas ao Convênio 847/2008 (Siafi 629879) , celebrado com o MTur, em virtude da ausência de fotografias e filmagens nos moldes preconizados pelo concedente.
25.1. Situação encontrada: foi celebrado o Convênio 847/2008 (Siafi 629879) , entre o município de Passa e Fica - RN e o MTur, para a implementação do projeto "Festa Junina" em 24 de junho de 2008. A prestação de contas foi reprovada pelo concedente, após várias reanálises, em virtude da ausência de fotografias e filmagens nos moldes estabelecidos pelo MTur, que demonstrassem a realização dos shows e da infraestrutura pactuados.
25.1.1. Em decorrência, foram citados o ex-prefeito que firmou o convênio e as empresas responsáveis pela contratação das atrações e execução da infraestrutura. Apenas o ex-gestor se manifestou.
25.1.2. No entanto, entende-se que, à vista de outros elementos constantes dos autos, bem como da falta de outras impugnações pelo concedente, é possível acolher as alegações de defesa, concluindo pela execução do objeto com o respectivo nexo de causalidade com o convênio. Resta, todavia, consignar ressalva para o responsável, em razão de não ter feito constar da prestação de contas todos os elementos requeridos, e nos moldes pactuados.
25.2. Objeto no qual foi encontrada a constatação: Convênio 847/2008 (Siafi 629879) , celebrado com o MTur, para a implementação do projeto "Festa Junina", previsto para ser realizado em 24 de junho de 2008 no município de Passa e Fica - RN.
25.3. Critérios: Termo do Convênio 847/2008, cláusula décima segunda, parágrafo segundo, alínea "e".
25.4. Evidências: Prestação de contas do Convênio 847/2008 (peça 7) ; fotografias da prestação de contas (fotografias presente nos autos (peça 7, p. 318-320) ; cláusula décima segunda, em seu parágrafo segundo, alínea "e" do convênio (peça 43, p. 277) .
25.5. Causas: inobservância das cláusulas pactuadas pelo gestor do município convenente signatário do convênio.
25.6. Efeitos: prestação de contas apresentada sem todos os elementos e formalidades pactuados (efeito real) ; se ausentes outros elementos aptos à demonstração da execução do objeto, poderia macular de irregularidade a prestação de contas, ante à não comprovação do nexo de causalidade entre as despesas e o convênio (efeito potencial) .
25.7. Responsável: Celso Luiz Marinho Lisboa (CPF XXX.875.964-XX) , ex-prefeito do município de Passa e Fica/RN (2005-2008) .
25.7.1. Conduta: deixar de apresentar a prestação de contas do Convênio 847/2008 (Siafi 629879) com as fotografias e filmagens preconizadas pelo concedente, desatendendo o termo de convênio em sua cláusula décima segunda, parágrafo segundo, alínea "e".
25.7.2. Nexo de causalidade: o desatendimento à integralidade dos elementos estabelecidos para a prestação de contas constitui-se em impropriedade que, não fosse a existência de outros elementos de prova, poderia ensejar a irregularidade das contas apreciadas.
25.7.3. Culpabilidade: não há elementos nos autos que permitam concluir pela má-fé do responsável. É possível inferir o conhecimento potencial da falha, uma vez que, ao assinar o convênio, as partes signatárias se obrigam ao cumprimento de suas disposições. Era esperado do responsável que atendesse integralmente os requisitos ajustados para a prestação de contas, ao invés de omitir-se em alguns.
25.8. Conclusão: devem as contas do responsável ser julgadas regulares com ressalva.
CONCLUSÃO
26. Em face da análise promovida nos itens 19 a 22 acima (com subitens) , propõe-se acatar as alegações de defesa apresentadas pelo Sr. Celso Luiz Marinho Lisboa, uma vez que os elementos trazidos aos autos estão aptos à comprovar a execução do objeto, inferindo-se o nexo de causalidade entre este e os recursos do convênio. É necessário, todavia, registrar a falha em que incorreu ao não atender integralmente os elementos estabelecidos pelo convênio para a prestação de contas, o que deve ser consignado como ressalva na prestação de contas, dando-se-lhe quitação. Ademais, devem ser excluídos do polo passivo desta TCE o Sr. Luiz Alberto da Silva e a microempresa A. C. L. da Motta (item 22.1) .
PROPOSTA DE ENCAMINHAMENTO
27. Diante do exposto, submetem-se os autos ao gabinete do Sr. Ministro-Relator, por intermédio do Ministério Público, propondo ao Tribunal:
27.1. Com fundamento nos arts. 1º, inciso I, 16, inciso II, 18 e 23, inciso II, da Lei 8.443/1992, c/c os arts. 1º, inciso I, 208 e 214, inciso II, do Regimento Interno, que sejam julgadas regulares com ressalva as contas do Celso Luiz Marinho Lisboa (CPF XXX.875.964-XX) , ex-prefeito de Passa e Fica/RN (2005-2008) , dando-se-lhe quitação.
27.2. Excluir da relação processual o Sr. Luiz Alberto da Silva (CPF XXX.585.064-XX) e a microempresa A. C. L. da Motta-ME (CNPJ 08.636.340/0001-15) .
27.3. Arquivar os presentes autos, nos termos do art. 169, inciso V, do Regimento Interno/TCU.
2.	Na sequência trago o pronunciamento do douto representante do Ministério Público de Contas, Procurador Sérgio Ricardo Costa Caribé (peça 47) .
	Trata-se de tomada de contas especial (TCE) instaurada pelo Ministério do Turismo (MTur) em desfavor do Sr. Celso Luiz Marinho Lisboa, ex-Prefeito de Passa e Fica-RN (gestão 2005-2008) , em face não comprovação da execução física do Convênio 847/2008 (Siafi 629.879) , cujo objeto era a realização de Festa Junina no dia 24/6/2008 (peça 1, p. 6-8 e 213) .
2. O ajuste vigeu inicialmente no período de 24/6/2008 a 1/9/2008, conforme cláusula 4ª do termo de convênio (peça 1, p. 62) , tendo sido prorrogado de ofício para 1/2/2009 conforme extrato no Diário Oficial da União (DOU) (peça 1, p. 106) . O convênio previa o prazo de trinta dias a contar do término da vigência para apresentação da prestação de contas (peça 1, p. 62) .
3. Os recursos previstos para implementação do objeto foram orçados em R$ 103.000,00, sendo R$ 100.000,00 em recursos federais (peça 1, p. 64) . O valor foi repassado ao convenente em uma única parcela, conforme crédito na conta específica em 26/11/2008 (peça 7, p. 184) .
4. O relatório do tomador de contas concluiu pela existência de débito no valor total repassado, responsabilizando o ex-prefeito Celso Luiz Marinho Lisboa, encarregado da gestão dos recursos. De acordo com o relatório e os pareceres constantes dos autos, a documentação apresentada pelo responsável não foi considerada apta a demonstrar a regularidade da execução física do objeto (peça 1, p. 265-266) .
5. No âmbito do TCU, foi realizada diligência ao MTur solicitando cópia dos documentos de prestação de contas (peças 5-7) . Após análise dos documentos encaminhados, a unidade técnica considerou não estar demonstrada a regular aplicação dos recursos, motivo pelo qual promoveu a citação solidária do ex-prefeito e das empresas A. C. L. da Motta ME e L. A. da Silva Promoções e Eventos ME (peças 15, 18, 21, 30, 37 e 39-40) . A primeira, contratada para realização das apresentações artísticas, foi citada pelo montante de R$ 76.696,00, e a segunda, encarregada da infraestrutura, por R$ 23.304,00. Apenas o ex-prefeito apresentou alegações de defesa (peças 25 e 42-43) . 
6. Realizadas as citações, a Secex-AM, em pareceres uniformes, propõe o acolhimento da defesa e o afastamento do débito, com julgamento pela regularidade com ressalva das contas do Sr. Celso. A ressalva decorre do descumprimento de cláusula convenial que previa a apresentação de fotografias ou filmagens do evento. A unidade instrutiva propõe, ainda, afastar a responsabilidade das contratadas (peças 44-46) .
7. De minha parte, em que pese concordar com o afastamento do débito, peço vênias para divergir da proposta de julgamento pela regularidade com ressalva das contas do responsável.
8. O MTur considerou insuficiente a documentação apresentada pelo responsável para comprovar a regular execução física da avença, destacando, especialmente, a ausência de fotografias e filmagens, bem como de material de divulgação pós-evento, que permitissem comprovar a realização da festa com as atrações artísticas e infraestrutura previstas (peça 1, 187-189 e 211-213) . A meu juízo, no entanto, apesar da ausência de tais fotografias e filmagens, os elementos constantes dos autos formam um conjunto probatório que indica a efetiva realização do evento objeto do Convênio 847/2008.
9. O plano de trabalho previa a aplicação de recursos na contratação de quatro bandas musicais, banheiros químicos, palco, gerador, camarotes, telão e equipamento de som (peça 1, p. 14) . Foram contratados dois fornecedores: A. C. L. da Motta, responsável pelas atrações artísticas, e L. A. da Silva Promoções e Eventos, pela locação de estrutura para realização do evento (peça 7, p. 210-211, 214, 218-219) .
10. No que tange à execução financeira, verifico que os documentos acostados ao processo são compatíveis com o plano de trabalho aprovado e com o extrato da conta vinculada. Trata-se de relação de pagamentos efetuados, extratos bancários, notas fiscais de prestação de serviços, cópias de cheque, autorizações de pagamento, documentos de contratação por inexigibilidade de licitação e em razão de processo licitatório na modalidade convite, contratos de prestação de serviços e extrato de inexigibilidade publicado no DOU, além de comprovante de devolução do saldo (peças 7, p. 182, 184, 188-191, 196-197, 199, 203-204, 206, 208-211, 214-220, 307-312 e 314-316) . Entre eles, destaco as notas fiscais com atesto e identificação do convênio (peça 7, p. 309-312) e cópias de cheques nominais às empresas contratadas (peça 7, p. 197 e 204) .
11. Relativamente aos shows, verifica-se que, além da nota fiscal e da cópia de cheque relativos ao serviço, constam do processo declarações emitidas pelos representantes das bandas dando à contratada exclusividade para a data do evento à época da contratação, bem como confirmando posteriormente a realização das apresentações (peça 7, p. 55-58 e 383-387) .
12. Tendo em vista que não há relatos de fraudes na execução do ajuste, entendo que os documentos apresentados podem ser considerados indicativos da regularidade da execução financeira.
13. Quanto à execução física, é importante lembrar que não houve fiscalização in loco por parte do concedente, conforme relatado pelo tomador de contas especial (peça 1, p. 265) , devendo a regularidade da execução ser demonstrada por meio de provas documentais.
14. Em que pese as fotografias apresentadas pelo ex-prefeito na prestação de contas não permitirem a identificação das bandas e do evento (peça 7, p. 318-320) , verifico que o gestor e seu sucessor juntaram outros elementos para demonstrar a efetiva realização do objeto:
a) conjunto de declarações assinadas por moradores, comerciantes e autoridades municipais, destacando-se o Comandante do Destacamento Policial Militar, o Presidente da Câmara de Vereadores, o Vice-Prefeito e o prefeito sucessor, atestando a realização da festa (peça 7, p. 347-355, 379-387, 399-400) ;
b) declarações assinadas pelos representantes das bandas contratadas, confirmando a realização dos shows (peça 7, p. 384-387) ;
c) cartaz de divulgação do evento, contendo data e programação compatíveis como plano de trabalho e pulseira para acesso ao camarote (peça 7, p. 356-357) . Apesar de a cópia do cartaz que consta nos autos estar ilegível, a mesma propaganda pode ser acessada no endereço eletrônico indicado à peça 7, p. 402:  http://passaeficarn.blogspot.com.br/2008/;
d) boletim de ocorrência de extravio de documentos durante a festa junina (peça 7, p. 401) .
15. A meu ver, esses elementos, em seu conjunto, associados aos documentos apresentados a título de comprovação da execução financeira, permitem concluir pela realização do evento, ensejando o afastamento do débito, conforme proposto pela Secex-AM.
16. Não obstante, constata-se que a contratação das atrações artísticas se deu por inexigibilidade com base apenas em carta de exclusividade para o dia e local do evento (peça 7, p. 55-58) . Compulsando os autos, verifico que as cartas de exclusividade apresentadas à época da contratação não estabelecem obrigações e deveres, poderes e direitos de representação, tampouco estão registradas em cartório. Não preenchem, portanto, os requisitos fixados pelo Acórdão 1435/2017-TCU-Plenário, que apreciou consulta sobre o tema formulada pelo Ministério do Turismo, não sendo possível considerar a falha apenas ressalva nas contas do gestor.
17. Assim, entendo que, neste caso concreto, os documentos apresentados pelo gestor não se revestem das formalidades exigidas para caracterizar a inviabilidade de competição, configurando prática de ato de gestão com infração à norma legal, o que enseja o julgamento pela irregularidade das contas do ex-prefeito com fundamento no art. 16, inciso III, b da Lei 8.443/1992, bem como a aplicação da multa prevista no art. 58, incisos I e II da mesma lei.
18. Diante do exposto, este membro do Ministério Público de Contas manifesta-se de acordo com o afastamento do débito, conforme sugerido pela unidade técnica (peças 44-46) , propondo quanto ao mérito, no entanto, julgar irregulares as contas do ex-prefeito e aplicar a multa prevista no art. 58, incisos I e II, da Lei 8.443/1992, em face da não comprovação da regularidade da contratação por inexigibilidade das atrações artísticas, conforme descrito nos parágrafos 16 e 17.
	É o relatório.

Leonardo Vasconcellos Braz Galvão (OAB/RN 5.023).

Procurador Sergio Ricardo Costa Caribé.

TOMADA DE CONTAS ESPECIAL. MINISTÉRIO DO TURISMO. NÃO APRESENTAÇÃO DE FILMAGENS E FOTOGRAFIAS AO CONCEDENTE. EXECUÇÃO FÍSICA E FINANCEIRA REGULARES. AUSÊNCIA DE DÉBITO. CONTAS REGULARES COM RESSALVA.

TOMADA DE CONTAS ESPECIAL (TCE)

Secretaria de Controle Externo no Estado do Amazonas (SECEX-AM).

Em exame, tomada de contas especial (TCE) instaurada pelo Ministério do Turismo em desfavor do Sr. Celso Luiz Marinho Lisboa, prefeito de Passa e Fica/RN no período de 2005-2008, em razão da impugnação das despesas por não encaminhamento de documentação exigida para a prestação de contas concernente aos recursos repassados àquela municipalidade por força do Convênio 847/2008, para implementação do projeto "Festa Junina", com data de realização prevista para 24/6/2008.
O convênio teve vigência no período de 24/6/2008 a 1/2/2009, e o prazo para prestação de contas se encerrou em 14/3/2011. Para execução do objeto, foram repassados R$ 100.000,00 pelo concedente e R$ 3.000,00, a título de contrapartida, arcados pelo município. Os valores de origem federal foram disponibilizados em 26/11/2008, cinco meses após a realização do evento.
O plano de trabalho do convênio previa a alocação de R$ 23.304,00 em serviços de infraestrutura para o evento e R$ 76.696,00 para a contratação de bandas para apresentação de show.
A razão para a instauração da tomada de contas especial foi a não apresentação de fotografias ou filmagens que identificassem o local do evento das apresentações musicais e da infraestrutura, bem como o não fornecimento do material de divulgação pós-evento (publicação em jornais, revistas ou reportagens televisivas) que demonstrassem a efetiva realização do evento e a utilização da logomarca do MTur. 
Não houve fiscalização in loco por parte do concedente. 
Convém esclarecer que, apesar da vigência e do prazo para prestação de contas terem se encerrado na gestão do prefeito sucessor, este declarou por meio de ofício que a municipalidade não possuía documentação para complementar a prestação de contas.
O tomador de contas especial atribuiu a responsabilidade pelo dano integral ao ex-prefeito, Sr. Celso Luiz Marinho Lisboa, no que foi acompanhado pelo relatório e pelo certificado de auditoria interna e pelo parecer do dirigente do Órgão de Controle Interno.
Em busca da correta aferição da responsabilidade individual ou solidária, bem como da precisa quantificação do débito, a Secretaria de Controle Externo do TCU no estado do Amazonas (Secex/AM) diligenciou ao MTur para que ela apresentasse a prestação de contas, uma vez que o concedente não a enviou a esta Corte de Contas.
De posse dessa documentação, a unidade técnica incluiu no polo passivo desta TCE as empresas contratadas para o fornecimento dos serviços de infraestrutura (L. A. da Silva Promoções e Eventos) e para a promoção das apresentações artísticas (A. C. L. da Motta - ME) , sendo suas condutas individualizadas como o recebimento de pagamentos relativos a serviços de execução não comprovada.
Devidamente citados, apenas o Sr. Celso Luiz Marinho Lisboa compareceu aos autos. As empresas foram consideradas revéis após sucessivas citações, inclusive por edital e no domícilio de seus titulares. 
A conduta do ex-prefeito foi delimitada pelo ofício de citação (peça 15) como a não comprovação da boa e regular aplicação dos recursos do Convênio 847/2008, vez que não foram apresentados pelo convenente ao tomador de contas as filmagens ou fotografias dos shows e da infraestrutura do evento, constando o nome e a logomarca do MTur.
A Secex/AM entendeu cabível acolher as alegações de defesa do Sr. Celso Luiz Marinho Lisboa com fundamento em jurisprudência desta Corte (Acórdão 163/2015-TCU-Segunda Câmara) , no sentido de que a ausência apenas de filmagens não tem o condão, isoladamente, de macular as contas quando há nos autos um conjunto probatório robusto, capaz de demonstrar a realização do evento e de estabelecer o nexo de causalidade entre as receitas e as despesas, com destaque de que os comprovantes financeiros não foram objeto de rejeição pelo concendente que, passou, contudo, a requerer documentação não prevista no regulamento de convênios para aprovar a execução física do objeto da avença.
Transcrevo a seguir a conclusão da Secex/AM, que resume com clareza os principais pontos de sua análise sobre o presente caso:
22.3. Pelo exposto, considerando que o concedente não fiscalizou a execução in loco, foi moroso nos procedimentos posteriores, não identificou outras falhas que apontassem na conclusão de que o objeto não foi executado, mas, por outro lado, celebrou convênio para pagamento de despesas em curso para a realização de festejos, acordo esse datado do dia de realização dos mencionados festejos, à vista dos demais elementos existentes nos autos e aqui já comentados, entende-se cabível acolher as alegações de defesa do Sr. Celso Luiz Marinho Lisboa.
A unidade técnica, ao fim, propôs o julgamento das contas do ex-prefeito regulares com a ressalva por não ter feito constar da prestação de conta todos os elementos requeridos e nos moldes pactuados.
Em seu pronunciamento regimental, o Ministério Público de Contas (MPTCU) , representado nesta feita pelo Procurador Sérgio Caribé, concorda com a unidade técnica em relação ao afastamento do débito, por considerar que os documentos apresentados indicam a regularidade da execução financeira e física da avença.
Inclusive, o MPTCU reforçou a regularidade na execução da avença, conforme transcrição dos parágrafos 14 e 15 de sua manifestação a seguir:
14. Em que pese as fotografias apresentadas pelo ex-prefeito na prestação de contas não permitirem a identificação das bandas e do evento (peça 7, p. 318-320) , verifico que o gestor e seu sucessor juntaram outros elementos para demonstrar a efetiva realização do objeto:
a) conjunto de declarações assinadas por moradores, comerciantes e autoridades municipais, destacando-se o Comandante do Destacamento Policial Militar, o Presidente da Câmara de Vereadores, o Vice-Prefeito e o prefeito sucessor, atestando a realização da festa (peça 7, p. 347-355, 379-387, 399-400) ;
b) declarações assinadas pelos representantes das bandas contratadas, confirmando a realização dos shows (peça 7, p. 384-387) ;
c) cartaz de divulgação do evento, contendo data e programação compatíveis como plano de trabalho e pulseira para acesso ao camarote (peça 7, p. 356-357) . Apesar de a cópia do cartaz que consta nos autos estar ilegível, a mesma propaganda pode ser acessada no endereço eletrônico indicado à peça 7, p. 402:  http://passaeficarn.blogspot.com.br/2008/;
d) boletim de ocorrência de extravio de documentos durante a festa junina (peça 7, p. 401) .
15. A meu ver, esses elementos, em seu conjunto, associados aos documentos apresentados a título de comprovação da execução financeira, permitem concluir pela realização do evento, ensejando o afastamento do débito, conforme proposto pela Secex-AM.
Entretanto, o Parquet diverge em relação ao julgamento das contas, no que propõe a sua irregularidade em razão da inexigibilidade de licitação da contratação das atrações artísticas ter se fundado apenas em carta de exclusividade para o dia e local do evento sem estarem registradas em cartório, o que, em sua visão, não atenderia aos requisitos fixados pelo Acórdão 1435/2017-TCU-Plenário, que apreciou consulta sobre o tema formulada pelo Ministério do Turismo.
Ante o exposto, passo ao exame das presentes contas.
Alinho-me, desde já, às posições tanto da unidade técnica quanto do Parquet, concernentes à regularidade da execução física e financeira do Convênio 847/2008, razão pela qual incorporo os argumentos expedidos em suas manifestações, transcritas no relatório que precede este voto, como minhas razões de decidir, sem embargos de tecer os comentários a seguir.
Como bem ressaltado pelo douto representante do MPTCU, a execução financeira restou cabalmente demonstrada. Os documentos acostados aos autos são compatíveis com o plano de trabalho e com o extrato da conta vinculada. Foram apresentadas as relações de pagamentos efetuados, extratos bancários, contratos de prestação de serviços, comprovante de devolução do saldo e as notas fiscais com atesto e identificação do convênio.
A execução física também restou evidenciada. Foram apresentadas declarações de autoridades atestando a realização do evento, declarações assinadas pelos representantes das bandas contratadas confirmando a realização dos shows e cartaz de divulgação do evento.
Do exposto, verifica-se que a jurisprudência exarada pelo Acórdão 163/2015-TCU-Segunda Câmara se amolda perfeitamente ao caso em tela, visto que a simples ausência de filmagens e fotos, isoladamente, não tem o condão de macular as contas ora examinadas, eis que há nos autos um conjunto probatório robusto, capaz de demonstrar a realização do evento e de estabelecer o nexo de causalidade entre receitas e despesas.
Em relação a divergência entre o Parquet e a Secex-AM, acompanho o posicionamento da segunda, no sentido de que as presentes contas devem ser julgadas regulares com ressalva.
Entendo que a contratação da empresa A. C. L. da Motta por inexigibilidade de licitação, com base em cartas de exclusividade das bandas para evento e data certos, não é suficiente para acarretar, no presente caso, a irregularidade das contas dos responsáveis. 
Isso porque a uniformização de entendimento contido no Acórdão 1435/2017-TCU-Plenário deixou assente que a apresentação de tais cartas "não pode ensejar, por si sós, o julgamento pela irregularidade das contas e tampouco a condenação em débito", desde que comprovada a execução do objeto e estabelecido o nexo de causalidade entre as despesas e os recursos conveniados, ambos, a meu ver, suficientemente demonstrados nestes autos. 
Além do motivo acima exposto, registro também que a citação do responsável (peça 15) não contemplou a questão da inexigibilidade, mas apenas a não apresentação das filmagens ou fotografias dos shows e da infraestrutura do evento como razão da impugnação total da execução física do evento.
No caso em tela, se a citação do responsável tivesse feito menção a irregularidade na inexigibilidade da licitação, considero que a aplicação da multa prevista no art. 58, inciso II da Lei 8.443/1992 e o julgamento das contas regulares com ressalva seria o melhor encaminhamento. Todavia, deixo de propor tal medida em razão de a jurisprudência do TCU não prever essa possibilidade pela falta amparo legal. Nesse cenário, seria de excessivo rigor julgar as contas dos responsáveis pela irregularidade com base apenas no uso de cartas de exclusividade para contratação de artistas.
	Ante o exposto, VOTO para que seja adotada a minuta de acórdão que ora trago a apreciação deste Colegiado.
TCU, Sala das Sessões Ministro Luciano Brandão Alves de Souza, em 6 de março de 2018.
Ministro VITAL DO RÊGO 
Relator

Trata-se de tomada de contas especial em que se examina indício de irregularidade relativo ao Convênio 847/2008, cujo objeto era a realização de Festa Junina no dia 24/6/2008 na cidade de Passa e Fica/RN. A avença foi celebrada entre a municipalidade, representada pelo então prefeito, Sr. Celso Luiz Marinho Lisboa (gestão de 2005 a 2008) , e o Ministério do Turismo.
A irregularidade que constou na citação do responsável consistiu na não comprovação da regular aplicação dos recursos do convênio, uma vez que não foram apresentadas filmagens ou fotografias dos shows e da infraestrutura do evento que demonstrassem a sua efetiva realização.
Na minuta de Voto que levei para a Sessão da Primeira Câmara de 6/3/2018, acompanhei a proposta da unidade técnica no sentido de julgar regulares com ressalva as contas do ex-prefeito, em razão de haver, nos autos, elementos suficientes para comprovar a execução física e financeira da avença. Propus também a exclusão da empresa A.C.L da Mota-ME da relação processual.
Naquela oportunidade, o parecer do Ministério Público junto ao TCU tinha sido no sentido de afastar o débito, em consonância com a unidade técnica, porém de julgar irregulares as contas do responsável e aplicar-lhe a multa do art. 58, inciso II, por entender que a inexigibilidade da licitação para a contratação das atrações artísticas não tinha ocorrido conforme prescrito no Acórdão 1435/2017-TCU-Plenário (decisão em que se apreciou consulta formulada pelo Ministério do Turismo e que vem servindo de paradigma na apreciação de casos similares ao ora apreciado) , uma vez que se baseava em cartas de exclusividade apenas para o dia e local do evento, sem registro em cartório.
Na ocasião, registrei que a minha divergência com o Parquet se devia ao fato de o ex-gestor ter sido citado apenas em razão da não apresentação de fotos ou filmagens que comprovassem a realização do evento, fato que, por si só, não seria suficiente para o julgamento das suas contas pela irregularidade.
Os autos foram objeto de pedido de vista formulado pelo Eminente Presidente da Primeira Câmara, Ministro Walton Alencar Rodrigues, antes de ser apregoado na referida sessão.
Muito gentilmente, o Ilustre Revisor devolveu os autos ao meu gabinete com cópia de sua minuta de voto e acórdão revisor em que propõe a devolução dos autos à unidade técnica para que realize nova citação do responsável e da empresa, em virtude da contratação por inexigibilidade de licitação, com base em carta de exclusividade e não comprovação dos cachês efetivamente recebidos pelas bandas que se apresentaram na festa junina de 24/6/2008, por meio de recibos e notas fiscais por eles emitidos, o que afrontaria o art. 25, inciso III, da Lei 8.666/1993 e o art. 37, inciso XXI, da CF/1998.
Inicialmente registro que o caso concreto aqui em exame é muito similar ao tratado por ocasião do julgamento do TC Processo 024.774/2014-6, em que foi prolatado o Acórdão 936/2019-TCU-Plenário, na sessão de 26/4/2019. Naquela oportunidade, o Plenário se posicionou por julgar irregulares as contas de uma ex-prefeita, e aplicar-lhe a multa do art. 58, inciso II, sem débito, visto que a única irregularidade que remanesceu nos autos se deveu à contratação, por inexigibilidade de licitação, de empresa intermediária, apesar de não ter ficado caracterizada inviabilidade de competição, tendo em vista que tinha havido cotação de preço prévia à contratação, o que demonstrou a existência de vários fornecedores.
Por meio da mencionada decisão, o Plenário deliberou por dar ciência ao Ministério do Turismo (item 9.5) de que o uso de recursos públicos em novos convênios para contratação de produtoras e artistas, com fundamento no art. 25, inciso III, da Lei 8.666/1993, deveria obedecer a uma série de condutas, dentre elas, a de que instrumentos de procuração, cartas de exclusividade e outros documentos de caráter temporário, associados a notas fiscais emitidas pelas intermediárias, se desacompanhadas de documentos comprobatórios dos valores cobrados pelos artistas, a título de cachê, e do seu efetivo recebimento, emitidos pelos próprios artistas ou por seus representantes exclusivos, não se prestariam a elidir eventual débito na aplicação de recursos federais.
Conforme se extrai desse novo julgado, o Tribunal se posicionou por exigir documentos que comprovem o efetivo recebimento pelos próprios artistas ou seus representantes exclusivos apenas em novos convênios firmados, sem alcançar situação de fato pretérita.
Importante relembrar também que no Acórdão 1435/2017-TCU-Plenário, em resposta à consulta formulada pelo Ministério do Turismo, deixei assente que o entendimento majoritário desta Corte era no sentido de que "a imputação de débito só é cabível quando não é possível atestar o pagamento para a empresa contratada pelo convenente ou quando há indícios de inexecução do evento objeto do convênio". Ou seja, para comprovação do nexo de causalidade, restando caracterizada a execução física do objeto, bastaria a comprovação do pagamento à empresa contratada para a realização do show artístico. 
Além disso, eventual exigência ao convenente de documento evidenciando o real valor despendido pela contratada com os cachês dos artistas/bandas se prestaria apenas para perquirir a existência de sobrepreço/superfaturamento na contratação por inexigibilidade de licitação.
13. A discussão que tem surgido no âmbito deste Tribunal é se, além da comprovação do pagamento à empresa contratada para a realização do show artístico e da ausência de indícios de inexecução do evento objeto do convênio, evidenciando-se assim o nexo de causalidade entre as despesas do convênio e os recursos federais aportados, também deveria ser apresentado pelo convenente documento evidenciando o real valor despendido pela contratada com os cachês dos artistas/bandas. Com esta última exigência, vale frisar, não se estaria mais a perquirir a existência de nexo de causalidade, e sim a aferir a existência de sobrepreço/superfaturamento na contratação por inexigibilidade de licitação. (Voto que acompanhou o Acórdão 1435/2017-TCU-Plenário) .
Outro ponto relevante que deve fazer parte dessa discussão diz respeito ao disposto no art. 24 do Decreto-Lei 4.657/1942, incluído pela Lei 13.655/2018 (Lindb) , a seguir transcrito, o qual estatui, em síntese, que a validade de determinado ato/contrato/avença/processo não poderia ser revisto a partir de mudança jurisprudencial posterior ao seu aperfeiçoamento:
	Art. 24.  A revisão, nas esferas administrativa, controladora ou judicial, quanto à validade de ato, contrato, ajuste, processo ou norma administrativa cuja produção já se houver completado levará em conta as orientações gerais da época, sendo vedado que, com base em mudança posterior de orientação geral, se declarem inválidas situações plenamente constituídas.
Parágrafo único.  Consideram-se orientações gerais as interpretações e especificações contidas em atos públicos de caráter geral ou em jurisprudência judicial ou administrativa majoritária, e ainda as adotadas por prática administrativa reiterada e de amplo conhecimento público.   
Dessa forma, o subitem 9.5 do recente Acórdão 936/2019-TCU-Plenário, como não poderia deixar de ser, vez que inaugurou novo entendimento acerca da matéria, mostra-se em perfeita sintonia com a Lindb, ao alertar ao Ministério do Turismo que a exigência de documentos comprobatórios dos valores cobrados pelos artistas e do seu efetivo recebimento, em contratações com base no art. 25, inciso III, da Lei 8.666/1993, valeria apenas para novos convênios.
Logo, caso o responsável destes autos tivesse sido ouvido também em razão da irregularidade atinente à inexigibilidade de licitação, mesmo caso tratado no Acórdão 936/2019-TCU-Plenário, não veria problema algum em julgar irregulares suas contas e aplicar-lhe a multa do art. 58, inciso II da Lei 8.443/1992. Aliás, essa foi essa a minha posição em declaração de voto que integrou o julgamento do Acórdão 936/2019-TCU-Plenário, em que acompanhei o Voto do eminente relator, Ministro José Mucio.
Todavia, no presente caso, considerando o disposto no Acórdão 1441/2016-TCU-Plenário e que a contratação por inexigibilidade de licitação ocorreu em junho de 2008, restaria infrutífera qualquer possibilidade de chamamento aos autos do responsável neste momento, uma vez que estaria prescrita a possibilidade de esta Corte aplicar-lhe multa por evento que ocorreu há onze anos.
Por fim, acrescento que em linha com o que defendo nestes autos, foram os Acórdãos 1.625/2017, 2.199/2017, 2.200/2017 e 2.259/2017, 6.837/2016, todos da 1ª Câmara. Os referidos julgados referem-se a tomadas de contas especial, instauradas pelo Ministério do Turismo, que, ao final, deliberou-se por afastar a ocorrência de débito, por conta da existência do nexo de causalidade. Todavia, julgaram as contas dos responsáveis irregulares em razão de problemas nas inexigibilidades de licitação para contratação dos shows artísticos, conforme se extrai dos referidos sumários transcritos a seguir. 
TOMADA DE CONTAS ESPECIAL. CONVÊNIO. REALIZAÇÃO DE EVENTO ARTÍSTICO. AUSÊNCIA DE CONTRATO DE EXCLUSIVIDADE. REJEIÇÃO DAS RAZÕES DE JUSTIFICATIVA. IRREGULARIDADE DAS CONTAS. MULTA. (Acórdão 2200/2017-TCU-Primeira Câmara, Rel. Min.Walton Alencar) 
TOMADA DE CONTAS ESPECIAL. CONVÊNIO. REALIZAÇÃO DE EVENTO ARTÍSTICO. AUSÊNCIA DE CONTRATO DE EXCLUSIVIDADE. REJEIÇÃO DAS RAZÕES DE JUSTIFICATIVA. IRREGULARIDADE DAS CONTAS. MULTA. (Acórdão 2199/2017-TCU-Primeira Câmara, Rel. Min.Walton Alencar) 
TOMADA DE CONTAS ESPECIAL. CONVÊNIO ENTRE O MINISTÉRIO DO TURISMO E O MUNICÍPIO DE LAGAMAR/MG, PARA APOIO À REALIZAÇÃO DA "35ª FESTA DO ARROZ". IRREGULARIDADES NA CONTRATAÇÃO DAS EMPRESAS QUE PROMOVERAM O EVENTO. IRREGULARIDADES NA PRESTAÇÃO DE CONTAS. CITAÇÕES E AUDIÊNCIA. COMPROVAÇÃO DA REALIZAÇÃO DO EVENTO E DO NEXO DE CAUSALIDADE ENTRE OS RECURSOS REPASSADOS E AS DESPESAS EXECUTADAS. NÃO ELISÃO DAS IRREGULARIDADES OCORRIDAS NAS CONTRATAÇÕES. CONTAS IRREGULARES DO EX-PREFEITO. MULTA. (Acórdão 1325/2017-TCU-Primeira Câmara, Rel. Min.Walton Alencar) 
TOMADA DE CONTAS ESPECIAL. CONVÊNIO. IRREGULARIDADES NA EXECUÇÃO FINANCEIRA. CITAÇÃO. CONTRATAÇÃO IRREGULAR. EXECUÇÃO DO OBJETO. ALEGAÇÕES DE DEFESA PARCIALMENTE REJEITADAS. CONTAS IRREGULARES SEM DÉBITO. MULTA. (Acórdão 6837/2016-TCU-Primeira Câmara, Rel. Min.Walton Alencar) 
	Ante, o exposto, com as devidas vênias por dissentir da proposta do nobre revisor, VOTO pela adoção da minuta de Acórdão que ora trago a apreciação deste colegiado:
	"9.1. julgar regulares com ressalva as contas do Celso Luiz Marinho Lisboa (025.875.96408) , ex-prefeito de Passa e Fica/RN (2005-2008) , com fundamento nos arts. 1º, inciso I, 16, inciso II, 18 e 23, inciso II, da Lei 8.443/1992, c/c os arts. 1º, inciso I, 208 e 214, inciso II, do Regimento Interno, dando-lhe quitação.
	9.2. excluir da relação processual o Sr. Luiz Alberto da Silva (CPF 626.585.064-49) , a empresa L.A. da Silva Promoções e Eventos (07.830.249/0001-73) e A. C. L. da Motta - ME (08.636.340/0001-15) ;
	9.3. enviar cópia deste acórdão aos responsáveis e interessados; e
	9.4. arquivar os presentes autos, nos termos do art. 169, inciso V, do Regimento Interno/TCU."
TCU, Sala das Sessões Ministro Luciano Brandão Alves de Souza, em 11 de fevereiro de 2020.
Ministro VITAL DO RÊGO 
Relator

Trata-se de tomada de contas especial instaurada pelo Ministério do Turismo (MTur) , em desfavor do Sr. Celso Luiz Marinho Lisboa, ex-Prefeito de Passa e Fica-RN, em razão da não comprovação da execução física do Convênio 847/2008 (Siafi 629.879) , cujo objeto era a realização de Festa Junina no dia 24/6/2008.
	Estes autos foram pautados pelo relator, E. Ministro Vital do Rego, na Sessão da Primeira Câmara de 6/3/2018.
	Segundo o plano de trabalho, foram alocados R$ 76.696,00 para a contratação de bandas regionais e locais e R$ 23.304,00 em serviços de infraestrutura. Para realização dos shows, foi contratada, por inexigibilidade, a empresa A. C. L. da Motta ME.
	As citações do ex-Prefeito e da empresa ocorreram pela não comprovação da regular aplicação dos recursos do convênio, uma vez que não foram apresentadas filmagens ou fotografias dos shows e da infraestrutura do evento.
	Diante das alegações de defesa do ex-Prefeito, a Secex/AM concluiu por haver nos autos elementos suficientes para comprovar a execução física e financeira da avença, propondo o julgamento das contas pela regularidade com ressalvas.
	O MPTCU anuiu com o afastamento do débito, tendo em vista a comprovação do nexo de causalidade entre os recursos transferidos e as despesas incorridas para a realização do objeto do convênio, mas divergiu quanto ao julgamento das contas, opinando pela irregularidade, com imputação de multa, em razão do artifício da inexigibilidade de licitação, para contratação das atrações artísticas, com fundamento em carta de exclusividade para o dia e local do evento, sem registro em cartório.
	O relator acolhe o posicionamento da unidade técnica, com base no entendimento do Tribunal contido no Acórdão 1435/2017-TCU-Plenário e no fato de a citação do responsável não ter incluído a questão na inexigibilidade, mas apenas a não apresentação de filmagens ou fotografias. 
	Vota, ainda, pela exclusão da empresa A.C.L da Motta-ME da relação processual.
II
	Em consonância com o relator, o conjunto probatório existente nos autos demonstra a execução do objeto do Convênio, consistente na instalação de infraestrutura e realização dos shows artísticos. 
	É outra, todavia, a irregularidade de que se reveste o convênio. 
	Não há, no caso em exame, como concluir pelo nexo de causalidade entre os recursos públicos federais repassados e os valores efetivamente pagos às bandas que lá se apresentaram. Da mesma forma, não há como excluir a responsabilidade da Empresa A.C.L da Motta-ME.
	Para fundamentar tal entendimento, considero esclarecedores os votos que antecedem o Acórdão 2730/2017-TCU-Plenário, de minha relatoria, e o Acórdão 2166/2018-TCU-Primeira Câmara, de relatoria do Ministro Bruno Dantas, exarados após o Acórdão 1435/2017-TCU-Plenário, prolatado em consulta.
	Mediante o Acórdão 936/2019-TCU-Plenário entendeu não ser possível firmar entendimento de que as cartas de exclusividade, para a realização de eventos apenas em data e local específico, não configuram inviabilidade de competição, bem como que a apresentação de tais instrumentos, desacompanhados de comprovação dos valores cobrados pelos artistas, a título de cachê, não se prestam a elidir eventual débito na aplicação de recursos federais. 
	Na ocasião, o Plenário desta Corte concluiu pela necessária análise de cada caso concreto, o que está em consonância com o subitem 9.2.3 do Acórdão 1435/2017-TCU-Plenário:
9.2.3. tais situações, no entanto, podem não ensejar, por si sós, o julgamento pela irregularidade das contas tampouco a condenação em débito do (s) responsável (is) , a partir das circunstâncias inerentes a cada caso concreto, uma vez que a existência de dano aos cofres públicos, a ser comprovada mediante instauração da devida tomada de contas especial, tende a se evidenciar em cada caso, entre outras questões, quando:
9.2.3.1. houver indícios de inexecução do evento objeto do convênio; ou
9.2.3.2. não for possível comprovar o nexo de causalidade, ou seja, que os pagamentos tenham sido recebidos pelo artista ou por seu representante devidamente habilitado, seja detentor de contrato de exclusividade, portador de instrumento de procuração ou carta de exclusividade, devidamente registrados em cartório. 
	Para comprovação do nexo causal, é necessário que os documentos constantes dos autos demonstrem que os recursos do convênio foram efetivamente recebidos pelo artista ou representante exclusivo, devidamente contratado.
	No presente caso, o parecer da Consultoria Jurídica do Ministério do Turismo, ao avaliar a proposta de convênio, expressamente alertou as autoridades sobre o entendimento consignado no Acórdão 96/2008-TCU-Plenário, segundo o qual os contratos de exclusividade válidos para fundamentar a inexigibilidade de licitação diferem das cartas de exclusividade para o dia e local do evento (peça 1, p.44-46) . 
	Adicionalmente, o item cc do inciso II da Cláusula Terceira do Convênio estabelecia a obrigação de o convenente publicar no DOU eventuais contratos de exclusividade de artistas com empresários, sob pena de glosa dos valores pactuados.
	Na prestação de contas apresentada, observei que as cartas de exclusividade conferidas pelos proprietários das Bandas Forrozão Tropykalia, Forrozão Leroada, Moda Nova e Traz a Massa à empresa ACL da Motta ME, além de serem específicas para as festas juninas de 24/6/2008, não indicam o valor dos shows (peça 7, p.55-58) , o que constitui irregularidade grave.
	A nota fiscal que visa a comprovar o valor dos shows contratados foi emitida pela ACL da Motta ME, no valor total dos quatro shows, R$ 79.000,00 (peça 7, p 196) . 
	Desta forma, é possível concluir pelo pagamento à empresa detentora das cartas de exclusividade, mas não é possível afirmar que as bandas receberam essa quantia, uma vez que não constam dos autos documentos que comprovem os valores dos cachês efetivamente pagos aos artistas. 
	Do exposto, considerando o descumprimento dos termos do convênio, consubstanciado na utilização de meras cartas de exclusividade, e a impossibilidade de estabelecer o nexo de causalidade entre os recursos repassados e os shows eventualmente realizados, a utilização de tais cartas, sem a comprovação dos cachês efetivamente pagos às bandas, constitui razão suficiente para o julgamento pela irregularidade das contas, com a imputação, aos responsáveis, do débito no valor total dos recursos repassados para o pagamento das atrações artísticas, bem como para a aplicação da multa prevista no art. 57 da Lei 8.444/1992.
	A apresentação de comprovantes dos cachês efetivamente pagos é a única forma de afastar a ocorrência de débito. O parágrafo primeiro da cláusula sétima do convênio estabeleceu que os pagamentos à conta de recursos recebidos da União estão sujeitos à identificação do beneficiário final e à obrigatoriedade de depósito em sua conta. O pagamento à intermediário, detentor de mera carta de exclusividade, não permite concluir pelo cumprimento da referida regra.  
	Tendo em vista os termos das citações realizadas, no presente caso, cabe restituir os autos à unidade técnica para que realize novas citações do ex-Prefeito e da empresa A.C.L da Motta-ME, tendo em vista a contratação por inexigibilidade de licitação, com base em carta de exclusividade, e não comprovação dos cachês efetivamente recebidos pelas bandas que se apresentaram na festa junina de 24/6/2008, mediante recibos e notas fiscais emitidos pelos artistas, afronta o artigo 25, inciso III, da Lei 8.666/1993 e o artigo 37 XXI, da CF/1988.
	Em 10/02/2020, o Exmo. Min. Vital do Rêgo disponibilizou voto complementar em que argumenta a imposição de novas exigências para ajustes pretéritos e demonstra que nova citação seria infrutífera para aplicação de multa, tendo em vista a prescrição da pretensão punitiva. 
	Com as vênias de praxe, dissinto do entendimento de que está sendo aplicado ao caso concreto novo entendimento jurisprudencial. Os termos do convênio, aos quais me referi nos parágrafos anteriores, deixaram assente a possibilidade de glosa no caso de apresentação de meras cartas de exclusividade. 
	De fato, para fins de sanção aos responsáveis, no presente caso, não servem as novas citações. No entanto, são imprescritíveis as ações de ressarcimento ao Erário. Considerando a irregularidade cometida e a não comprovação do nexo de causalidade, deve o Tribunal chamar os responsáveis aos autos e buscar reaver os recursos utilizados de forma indevida. 
	Por todo o exposto, voto por que o Tribunal de Contas da União aprove o acórdão que ora submeto à apreciação deste Colegiado.
TCU, Sala das Sessões Ministro Luciano Brandão Alves de Souza, em 11 de fevereiro de 2020.
WALTON ALENCAR RODRIGUES
Revisor